【裁判字號】    97,台上,5458
【裁判日期】    971030
【裁判案由】    違反台灣地區與大陸地區人民關係條例
【裁判全文】
最高法院刑事判決            九十七年度台上字第五四五八號
上  訴  人  甲○○
選任辯護人  吳明益律師
上列上訴人因違反台灣地區與大陸地區人民關係條例案件，不服
台灣高等法院花蓮分院中華民國九十五年一月六日第二審判決（
九十四年度上訴字第一八三號，起訴案號：台灣花蓮地方法院檢
察署九十三年度偵字第三一七號），提起上訴，本院判決如下：
    主  文
上訴駁回。
    理  由
按刑事訴訟法第三百七十七條規定：上訴於第三審法院，非以判
決違背法令為理由，不得為之。是提起第三審上訴，應以原判決
違背法令為理由，係屬法定要件。如果上訴理由書狀並未依據卷
內訴訟資料，具體指摘原判決不適用何種法則或如何適用不當，
或所指摘原判決違法情事，顯與法律規定得為第三審上訴理由之
違法情形，不相適合時，均應認其上訴為違背法律上之程式，予
以駁回。本件原審經審理結果，認為上訴人甲○○與原審共同被
告劉富吉（業於原審審理中死亡，經原審撤銷第一審關於其部分
之科刑判決，改判公訴不受理確定）、大陸地區女子駱英，共同
連續使大陸地區人民非法進入台灣地區及行使使公務員登載不實
之文書，犯行明確，因而維持第一審關於上訴人部分，依刑法修
正前牽連犯從一重論上訴人以共同連續違反不得使大陸地區人民
非法進入台灣地區之規定罪（累犯）之科刑判決（處有期徒刑一
年四月），駁回上訴人在第二審之上訴。已詳敘其調查、取捨證
據之結果及憑以認定犯罪事實之心證理由。並就上訴人否認犯行
之供詞及其所辯各語認非可採，予以論述及指駁。從形式上觀察
，原判決關於上訴人犯台灣地區與大陸地區人民關係條例第七十
九條第一項罪部分，尚無足以影響判決結果之違背法令情形存在
。上訴意旨略稱：(1)劉富吉於警詢當日早上九時即主動至派出所
報到，至同日下午二時四十分警詢筆錄製作完成，歷經五小時餘
，精神狀況並非良好，且證人即花蓮縣警察局鳳林分局大港口派
出所（下稱大港口派出所）所長曾吉翔陳稱：劉富吉當時「有一
點酒味」云云，足認其因酗酒意識不清，供述難期正確，復指介
紹人呂金鐸（業經第一審判決無罪確定）未給其約定酬金，所述
自難期實在；依第一審勘驗警詢時錄音，可見警方係誘導詢問，
並允以「假丈夫」偵辦，日後將從輕量刑，誘其為不利上訴人之
供述，屬以不正方法取供；案內並無第一次警詢之錄音，有重大
瑕疵，不能排除有對其威脅、利誘情事；警方未查明劉富吉是否
與駱英同住，其認駱英不在戶籍地，與事實不符。是劉富吉之警
詢供述有上揭瑕疵，並非實在，原判決以之為上訴人不利認定之
依據，自屬違法。(2)劉富吉同意與駱英結婚，自行支出聘禮、宴
客費用，二人相識後相處愉快，駱英來台後，劉富吉確曾在上訴
人位於花蓮縣花蓮市○道路之住處居住，嗣因不悅上訴人與駱英
對其酗酒勸戒，始返回原住之豐濱鄉靜浦村，打零工維生，而駱
英曾到庭陳述，經內政部警政署入出境管理局（現為內政部入出
國及移民署，下稱境管局）面談，亦無公訴人所稱「行蹤不明」
情形。原判決未斟酌上揭有利上訴人之事證，有理由不備之違法
。(3)原判決既認境管局承辦人，對上訴人於民國九十三年三月八
日提出申請駱英以探親名義入境之「大陸地區人民進入台灣地區
旅行證申請書」、大陸地區公證之結婚證書、海基會驗證之證明
書、警所簽註意見之保證書及戶籍謄本等，為實質審查後「仍未
發覺有異」等情，即應為上訴人有利之認定，原判決卻依該等文
書認上訴人成立犯罪，自屬理由矛盾。(4)原判決對於上訴人何以
知悉劉富吉無與駱英結婚之真意，並未說明認定之依據，適用法
律失據，亦有理由矛盾之違法。(5)上訴人請求傳訊證人鄧菁華、
陳金光，證明劉富吉與駱英曾同住上訴人位於花蓮市○道路之住
處等情，原審未加調查，有調查職責未盡之違法。(6)劉富吉確實
設籍於花蓮縣豐濱鄉靜浦村靜浦七號，因該屋遭颱風吹掉屋頂，
而改住同村三十一號，有上訴人提出之照片可證，並非居無定所
，至行政院農業委員會林務局（下稱林務局）檢查站廢棄辦公室
，僅供捕魚休息之用；縱劉富吉無資力，上訴人因相信呂金鐸之
介紹而有誤會，並無媒介假結婚之犯行等語。惟查：(一)、「被告
以外之人於檢察事務官、司法警察官或司法警察調查中所為之陳
述，與審判中不符時，其先前之陳述具有較可信之特別情況，且
為證明犯罪事實存否所必要者，得為證據。」刑事訴訟法第一百
五十九條之二定有明文。共同被告劉富吉於九十二年十月九日下
午（第一次）警詢時之錄音，經第一審勘驗結果，警詢、製作筆
錄起迄時間共計三十四分鍾，並非甚久，而詢問過程係一問一答
，非照筆錄逐字詢問，劉富吉對員警詢問，立即清楚回答，無遲
鈍、疲憊情狀，且錄音連續，內容與警詢筆錄所載大致相符，有
第一審勘驗筆錄可稽，並據證人曾吉翔及花蓮縣警察局鳳林分局
刑事組偵查員黃福來、余傳廣證述在卷，可知製作筆錄時，並無
員警供其飲酒或酒醉之情形，劉富吉於警詢自白：伊經上訴人介
紹與駱英在大陸地區結婚，費用由上訴人支出，未舉行結婚典禮
，未與駱英同居，現住豐濱鄉靜浦村林務局廢棄靜浦駐在所，內
部一進門，一張桌子，一些鞋子，棉被、蚊帳，其餘沒了，床鋪
面積僅一個人睡覺，呂金鐸說會給伊新台幣三萬元，但到現在分
文未取等語，堪認出於自由意識，具任意性；而警詢時縱有對劉
富吉誘導詢問，但非利誘詢問，又非使其供述不實，即不屬不正
方法取供各等情，業說明劉富吉警詢供述與其於審判中所供不符
，其警詢之供述較為可信，具證據能力，得採為論罪依據之理由
；且劉富吉於第一審經行人證之調查程序，予上訴人詰問證人之
機會，依其餘調查之證據顯示，劉富吉於警詢時之所供亦與事實
相符，具有較可信之特別情況，且為證明犯罪事實存否所必要者
，原判決併採為論罪依據，於法即無不合。至上揭第一審勘驗筆
錄中，警員詢以：「所以是請警方幫忙調查你是被騙的，作別人
的丈夫，是不是這樣？」劉富吉答稱：「是的。」等語，警員為
該部分詢問，要在於釐清或明瞭劉富吉供述之真意，尚難據認係
允以「假丈夫」偵辦，日後將從輕量刑，而誘其為不利上訴人之
供述，上訴意旨指係以不正方法取供，尚有誤解。又卷內縱無劉
富吉於九十二年十月九日上午（第一次）之警詢錄音，該部分取
供過程與刑事訴訟法第一百條之二項之規定未盡相符，而非無瑕
疵，然劉富吉對其係與駱英假結婚及其餘相關事實，亦於第二次
警詢時供述綦詳，並有其他卷證資料可查，是除去該第一次警詢
之供述，綜合其他證據，仍應為同一事實之認定，於判決無影響
，且無從僅憑該警詢筆錄並無錄音，遽認警方係對劉富吉威脅、
利誘取供，自不得執為適法之第三審上訴理由。(二)、採證認事、
取捨證據及證據證明力之判斷，乃事實審法院之職權，苟其採證
認事之論斷無違證據法則，即不容任意指為違法。原判決以：(1)
劉富吉與駱英於境管局人員面談時，二人就日常生活花費、駱英
第一次來台接機情形、第一次行房之時間及地點，陳述完全不同
；駱英自大陸來台期間均居住於上訴人位於花蓮市○道路之住處
，而劉富吉係長期居住於豐濱鄉靜浦村靜浦七號，該處為林務局
靜浦駐在所廢棄辦公室，內部僅有一張床、一張桌子等簡陋陳設
，顯無二人居住之情狀，有卷內照片等可稽，足見二人並無同居
共財之事實。(2)上訴人於原審提出花蓮縣豐濱鄉靜浦村靜浦三十
一號之照片，陳稱係劉富吉之居處等語，然經原審調取該址戶籍
謄本，該處住戶為徐榮鑑、徐本麟、陳英松、劉仁順等人，並無
上訴人之設籍，且據證人即徐榮鑑之妻子江阿連證稱：徐榮鑑已
死亡一年餘，上址房屋是徐榮鑑之父親徐本麟在住，其他人都是
住在桃園，沒有見過劉富吉，也不認識劉富吉，也沒有聽過劉富
吉有居住在該處，印象中劉富吉曾經與徐本麟一起喝過酒等語，
難認劉富吉住過上址房屋。(3)參諸劉富吉在第一審繪製上訴人位
於花蓮市○道路住家平面圖，與上訴人當庭所繪相比對，除劉富
吉與駱英居住之房間位置不一外，對於房間數及位置、廚房、廁
所及門口等均顯不相符，足證劉富吉並無與駱英共同居住在上訴
人之上址住處。又劉富吉於第一審所述其遷居花蓮市○○○街（
四十一號四Ｆ六）之租屋細節，與其提出租賃契約書之記載不符
；且依與上開面談紀錄所載，劉富吉與駱英斯時居住於花蓮市○
○路二六二號五樓之七，而劉富吉對於其所居上開二處之樓層竟
無法陳述，益證劉富吉並無與駱英同居一處。(4)駱英來台後居住
於上訴人家中，協助上訴人之妻桑建華照顧小孩，有上訴人及劉
富吉之供述可稽，上訴人於第一審且供陳：駱英有幫忙帶小孩，
有時候做家事；沒有給薪資，因為她吃住都不用錢等語，衡諸駱
英為上訴人之妻桑建華之表妹，親屬關係極為親密，茍上訴人係
真正為其物色結婚對象，豈會在對劉富吉經濟生活狀況不明之情
形下，貿然介紹其與劉富吉結婚，此顯違常情，可知駱英來台係
為協助上訴人照顧家務，而非與劉富吉結婚各等情。對於認定駱
英與劉富吉並無夫妻同居共同生活之事實，係以與劉富吉假結婚
之方式，來台協助上訴人照顧家務，上訴人與劉富吉、駱英間就
本件違反台灣地區與大陸地區人民關係條例等犯行，有犯意聯絡
及行為分擔關係，為共同正犯，俱依卷證逐一說明審認、取捨論
駁明確，其推理論斷衡諸經驗及論理等證據法則皆無違背，自難
認違法。(三)、所謂應於審判期日調查之證據，係指與待證事實有
重要關係，在客觀上認為應行調查者而言，故事實審對於證據之
調查，其範圍並非漫無限制，必其證據與判斷待證事實之有無具
有必要之關聯性者，方屬上開應行調查之範圍。原判決就劉富吉
與駱英係假結婚，並無同居共同生活之事實，經查證明確，俱如
前述，上訴人於原審徒憑劉富吉供稱其住花蓮市○道路時認識鄧
菁華、陳金光等語，請求傳喚各該證人到庭，以證明劉富吉與駱
英曾同住上訴人位於花蓮市○道路住處之事實，即難謂具調查之
必要性，原審縱未為調查說明，於原判決無影響，亦與法律規定
得為第三審上訴理由之違法情形，不相適合。經核其餘上訴意旨
，亦係置原判決所為明白論斷於不顧，仍持已為原判決指駁之陳
詞再事爭辯，及對於事實審法院取捨證據與自由判斷證據證明力
之職權行使，徒以自己之說詞，任意指摘，難認已符合首揭法定
之第三審上訴要件。本件上訴人就犯台灣地區與大陸地區人民關
係條例第七十九條第一項之罪部分之上訴違背法律上之程式，應
予駁回。又本件上訴人所犯台灣地區與大陸地區人民關係條例第
七十九條第一項之重罪部分，上訴並非合法，應從程序上駁回，
其牽連犯刑法第二百十六條、第二百十四條之行使使公務員登載
不實事項於公文書罪部分，核屬刑事訴訟法第三百七十六條第一
款之案件，依該條之規定，經第二審判決，即不得上訴於第三審
法院，無從適用審判不可分之原則，併為實體上審判，亦應從程
式上予以駁回。
據上論結，應依刑事訴訟法第三百九十五條前段，判決如主文。
中    華    民    國  九十七  年    十    月   三十   日
                      最高法院刑事第十庭
                          審判長法官  邵  燕  玲
                                法官  李  伯  道
                                法官  孫  增  同
                                法官  李  英  勇
                                法官  陳  東  誥
      本件正本證明與原本無異
                                      書  記  官
中    華    民    國  九十七  年   十一   月    四    日
                                                      Ｑ


司法院資訊處製作；財團法人民間司法改革基金會備份。
